【裁判字號】    89,再微,6
【裁判日期】    890929
【裁判案由】    返還股款
【裁判全文】
臺灣臺北地方法院民事判決  八十九年再微字第六號
    再審原告    有限責任台北市巨翼計程車運輸合作社
    法定代理人  石玉碧
    訴訟代理人  許麗紅  律師
    再審被告    甲○○  住台北縣板橋市○○街十二巷七號一樓
右當事人間返還股款事件，再審原告對於八十九年五月三日本院八十九年度小上字第
六一號裁定提起再審，本院判決如左：
    主      文
再審之訴駁回。
再審之訴訴訟費用由再審原告負擔。
    理      由
一、按再審之訴顯無再審理由者，得不經言詞辯論，以判決駁回之，民事訴訟法第五
    百零二條第二項定有明文。
二、聲請再審意旨略以：再審原告於法定期間之民國（下同）八十九年四月十四日依
    法聲明上訴，並於八十九年五月四日補呈上訴理由狀，惟鈞院對於期間起算有誤
    ，竟以再審原告未依民事訴訟法第四百三十六條之二四第二項、第四百三十六條
    之二十五規定裁定駁回上訴。又其實體理由上，再審被告於八十七年十二月二十
    二日退社，其後已非再審原告之社員，即不得再依退社後之新章程為處理依據，
    而本件原第一審判決竟以新修正之章程為判決依據，實未符論理法則；又再審原
    告因前任理事主席彭芝園業務侵占，在合作社法則之「互助」、「共同經營」之
    精神下受損者，乃全體社員，就合作社之共同經營而言，並無所謂「內部」、「
    外部」問題，其第一審判決以「內部」問題之理論基礎為判決理由，顯然違背法
    令云云。
二、按關於請求給付金錢或其他代替物或有價證券之訴訟，其標的金額或價額在新台
    幣（下同）十萬元以下者，適用本章所定之小額程序。對於小額訴訟之第一審裁
    判，得上訴或抗告於管轄之地方法院，其審判以合議行之。對於前項第一審裁判
    之上訴或抗告，非以其違背法令為理由，不得為之。至其上訴狀應記載上訴理由
    ，表明下列各款事項：一、原判決所違背之法令及其具體內容。二、依訴訟資料
    可認為原判決有違背法令之具體事實。上訴狀內未表明上訴理由者，上訴人應於
    提起上訴狀後二十日內，提出理由書於原第二審法院，未提出者，毋庸命其補正
    ，原第二審法院以裁定駁回之。民事訴訟法第四百七十一條之規定於小額事件之
    上訴程序準用之。民事訴訟法第四百三十六條之八第一項、第四百三十六條之二
    十四、第四百三十六條之二十五、第四百七十一條、第四百三十六條之三十二。
    查本件第一審判決於八十九年三月二十七日送達再審原告，再審原告於八十九年
    四月十四日具狀提起上訴，是再審原告得於八十九年五月四日前得補正上訴理由
    ，嗣再審原告亦於八十九年五月四日提出補充上訴理由狀，此有再審原告提出補
    充上訴理由狀上本院之收狀章可稽，足證再審原告已為形式上之補正，惟原駁回
    再審原告上訴之確定裁定於再審原告得補正理由期間前之八十九年五月三日即予
    以裁定駁回，其適用法規顯有錯誤，再審原告聲請續行原上訴程序應予准許。
三、再審原告於第二審上訴程序中，固揭櫫前開上訴理由，惟查：
  (一)、再審被告於本件第一審主張八十七年十二月二十二日被告經再審原告理事會同
      意退社後，即應退費，再審原告雖抗辯再審被告係於八十八年七、八月間始申
      請退還股款云云，則縱再審原告所辯屬實，依再審原告八十五年六月四日訂之
      章程第十一條「出社社員得請求退還其已繳之股款。前項股款之退還於年度終
      了結算後決定之，但最高以已繳之股款為限」、第三十六條「本社以國曆一月
      一日至十二月三十一日為一業務年度，理事會應於每年度終了時，造成業務報
      告書、資產負債表、損益計算表，財產目錄及盈餘分配案，至少於社員大會十
      日前送經理事會審核後，連同監事會查帳報告書，報社員大會」、第二十八條
      「社員大會分常年社員大會．．．。常年社員大會，於每一年度業務終了後一
      個月內召集之」，是從其章程規定，再審原告至遲須於八十九年一月三十一日
      前完成年度結算，是依再審原告所稱適用舊章程亦須以八十九年一月三十一日
      前退費。
  (二)、再審原告另主張因前理事主席彭芝園業務侵占致八十八年度尚未決算云云，係
      屬人謀不法之單一因素，與再審原告法定應行之年度結算程序互無因果，蓋縱
      人為貪贓亦是個案訴追問題，仍可就其他剩餘資料為決算，要無因此而認無須
      經年度結算程序，是本件第一審判決稱未予決算係為「內部」問題並無違背法
      令之處，再審原告以此不可歸責於再審被告因素拒絕退費，並無法律上之原因
      。
四、末按小額程序之第二審判決，依上訴意旨足認上訴為無理由者，得不經言詞辯論
    為之，民事訴訟法第四百三十六條之二十九條第二款定有明文，從而，依再審原
    告第二審之上訴意旨，顯無理由，其泛稱原第一審判決違背倫理法則及法令顯無
    所據，爰不經言詞辯論，駁回其上訴。
五、據上結論，本件再審之訴為無理由，依民事訴訟法第五百零二條第二項、第四百
    三十六條之二十九、第四百三十六條之三十二第二項、第四百四十九條第一項、
    第七十八條，判決如主文。
中      華      民      國    八十九    年      九      月    二十九    日
                                  民事第四庭審判長法   官  謝明珠
                                                   法  官  劉又菁
                                                   法  官  洪于智
右為正本係照原本作成
本件不得上訴
中      華      民      國    八十九    年      九      月    二十九    日
                                               法院書記官  林佳蘋


司法院資訊處製作；財團法人民間司法改革基金會備份。
